ACORDAO-COMPLETO-2391105

ACÓRDÃO 300/2020 ATA 4/2020 - PLENÁRIO

VISTOS, relatados e discutidos estes autos de representação, agora em fase de pedido de reexame contra o Acórdão 61/2019-TCU-Plenário.
ACORDAM os Ministros do Tribunal de Contas da União, reunidos em Sessão do Plenário, diante das razões expostas pelo Relator em:
9.1. conhecer do pedido de reexame, com fundamento no art. 48 da Lei 8.443/1992, para, no mérito, negar-lhe provimento; e
9.2. dar ciência desta deliberação à recorrente.

Pedido de reexame interposto contra decisão que aplicou ao recorrente a pena de inidoneidade para licitar, ao apreciar denúncia acerca de irregularidades em pregões eletrônicos para contratação de serviços de transporte urbano de cargas.

Empresa Brasileira de Correios e Telégrafos.

3. Recorrente: Cooperestrada Cooperativa de Transporte e Logística (CNPJ 16.616.292/0001-21).

13.1. Ministros presentes: José Mucio Monteiro (Presidente), Walton Alencar Rodrigues, Raimundo Carreiro, Bruno Dantas e Vital do Rêgo (Relator).
13.2. Ministros-Substitutos convocados: Marcos Bemquerer Costa e Weder de Oliveira.

ACORDAO-COMPLETO-2412806

Acórdão 1430/2020 - Plenário

VITAL DO RÊGO

Ministro Bruno Dantas.

Trata-se de pedido de reexame interposto pela Cooperestrada Cooperativa de Transporte e Logística em face do Acórdão 61/2019-TCU-Plenário, que, no que lhe diz respeito, declarou-a inidônea para participar, por cinco anos, de licitações na Administração Pública Federal, por ter cometido fraude em diversos pregões promovidos pela Diretoria Regional de São Paulo Metropolitana da Empresa Brasileira de Correios e Telégrafos, ao se apresentar indevidamente como apta a se valer do direito de oferecer lance de desempate, conforme previsto no art. 44 da Lei Complementar 123/2006.
2.	Após opinar pela admissibilidade do recurso, a Serur posicionou-se pela negativa de provimento, a teor da seguinte instrução (peças 249/250 e 253/254) :
	MÉRITO                                                                                                                                                                                                                                                                                                                                                                                                                                                                                                                                                                                                                                                                                                                                                                                                                                                                                                                                                                                                                                                                                                                                                                                                                                                                                                                                                                                                                                                                                                                                                                                                                                                                                                                                                                                                                                                                                                                                                                                                                                                                                                                                                                                                                                                                                                                                                                                                                                                                                                                                                                                                                                                                                                                                                                                                                                                                                                                                                                                                                                                                                                                                                                                                                                                                                                                                                                                                                                                                                                                                                                                                                                                                                                                                                                                                                                                                                                                                                                                                                                                                                                                                                                                                                                                                                                                                                                                                                                                                                                                                
	Delimitação 
Constitui objeto do recurso definir se:
o faturamento da Cooperestrada Cooperativa de Transportes e Logística permitia-a enquadrá-la como EPP, nos termos do art. 3, inciso II, da na Lei Complementar n° 123/2006 para a obtenção do direito de preferência nas licitações (art. 44 da LC 123/2006) ;
faz-se necessário o atingimento do resultado para a caracterização de fraude à licitação;
há bis in idem quando da sobreposição das sanções cominadas pela ECT e pelo TCU; e
a declaração de inidoneidade pelo prazo de 5 (cinco) anos violou os princípios da razoabilidade e da proporcionalidade à luz da Lei 13.655, de 2018 e do Decreto 9.830, de 2019. 
Da análise do enquadramento da Cooperestrada Cooperativa de Transportes e Logística como EPP na Lei Complementar n° 123/2006 (peça 229) 
 A Cooperestrada Cooperativa de Transportes e Logística assere que as Sociedades Cooperativas têm uma forma de cálculo diferenciada no tocante ao teto de R$ 4.800.000,00 da Lei Complementar n° 123/2006, tendo em vista que, nos termos da Lei 5.764, de 1971, não possuem finalidade lucrativa, não obstante gerarem "sobras", as quais são devolvidas aos cooperados na proporção dos serviços utilizados.  
Argumenta que possuem como objeto "a prestação de serviços ao seu quadro social por meio de ajuda mútua, cujo fim econômico é a melhoria de ganhos pelos bens ou serviços produzidos pelos cooperados" (peça 229, p. 3) 
Alega que, nos termos do art. 87 da Lei 5.764, de 1971, "os resultados das operações das cooperativas com não associados serão levados à conta do Fundo de Assistência Técnica, Educacional e Social e serão contabilizados em separado, de molde a permitir cálculo para incidência de tributos", e que, além do FATES, é também obrigatória a constituição do Fundo de Reserva, conforme o disposto no art. 28, I e II, da referida Lei, "sendo que dos resultados obtidos 10% será ao Fundo de Reserva, 5% ao FATES e as sobras líquidas serão devolvidas aos cooperados proporcionalmente às operações realizadas com a Cooperestrada" (p. 4) . Ademais, informa que incide 15% a título de taxa de administração de toda a receita auferida pela Cooperestrada.
Sustenta, então, que "o parâmetro base para auferir o limite de faturamento previsto na LC 123/06 deve se dar após feitas todas essas divisões, ou seja, na receita líquida da própria Cooperativa, ou melhor dizendo, na receita bruta após feitas todas as referidas deduções" (p. 5) .
Nesse sentido, apresenta análise financeira a fim de comprovar que, do montante anual arrecadado de R$ 22.000.000,00 (valor arredondado para cima) , somente R$ 3.300.000,00 é que pertence à sociedade, tendo em vista que o valor restante foi distribuído para seus cooperados. 
Assevera que o raciocínio do cálculo a ser adotado para as Sociedades Cooperativas deve ser o mesmo utilizado para agência de viagens (vide Acórdão 1323/2012-TCU-Plenário, relator Ministro Valmir Campelo, e Info 108 do TCU) , as quais possuem como parâmetro as comissões e adicionais recebidos e não a receita total das vendas efetuadas, visto que desempenham um papel similar ao da agência de turismo (intermediação entre os cooperados e o tomador de serviço) .
Assim, sustenta que "o parâmetro que deve ser utilizado para verificar se uma Cooperativa atende ao limite da LC 123/06 é com base na receita bruta, entendida esta pela análise da taxa de administração" (p. 7) .
Análise
A questão nodal é definir se a de receita bruta, estatuída no art. 3, inciso II, da Lei Complementar 123, de 14 de dezembro de 2006, abarca todas as receitas obtidas pela Cooperestrada ou, como alega, somente a taxa de administração da empresa, de 15% sobre a receita bruta. Se entendermos que o conceito de receita bruta compreende não só a taxa de administração, a conclusão inexorável é que houve a utilização irregular da condição de cooperativa (art. 34 da Lei 11.488/2007) como empresa de pequeno porte (arts. 44 e 45 da Lei Complementar 123/2006) para a obtenção da prerrogativa de efetuar lance de desempate.
A fim de subsidiar a análise, transcreve-se, com as devidas escusas, excerto do relatório que antecede ao Acórdão 61/2019-TCU-Plenário, verbis:
RELATÓRIO
 (...) 
8.2. Será proposto rejeitar as razões de justificativa da Cooperestrada, pelas razões a seguir:
I) não há base legal para a tese defendida no sentido de que a receita bruta seria correspondente à taxa de administração da empresa, de 15% sobre a receita bruta;
II) o art. 34 da Lei 11.488/2007 estabelece que se aplica às sociedades cooperativas que tenham auferido, no ano-calendário anterior, receita bruta até o limite definido no inciso II do caput do art. 3o da Lei Complementar 123/2006, o disposto nos Capítulos V a X, na Seção IV do Capítulo XI, e no Capítulo XII da referida Lei Complementar;
III) ou seja, as cooperativas que possuam receita bruta até o limite definido no inciso II do caput do art. 3º da Lei Complementar 123/2006 podem usufruir o direito de preferência previsto na mencionada lei complementar;
IV) o art. 3°, inciso II, original da Lei Complementar 123/2006, vigente à época dessas licitações, estabelecia:
'Art. 3º Para os efeitos desta Lei Complementar, consideram-se microempresas ou empresas de pequeno porte, a sociedade empresária, a sociedade simples, a empresa individual de responsabilidade limitada e o empresário a que se refere o art. 966 da Lei no 10.406, de 10 de janeiro de 2002 (Código Civil) , devidamente registrados no Registro de Empresas Mercantis ou no Registro Civil de Pessoas Jurídicas, conforme o caso, desde que:
I - no caso da microempresa, aufira, em cada ano-calendário, receita bruta igual ou inferior a R$ 360.000,00 (trezentos e sessenta mil reais) ; e
II - no caso da empresa de pequeno porte, aufira, em cada ano-calendário, receita bruta superior a R$ 360.000,00 (trezentos e sessenta mil reais) e igual ou inferior a R$ 3.600.000,00 (três milhões e seiscentos mil reais) .'
V) por meio da Lei Complementar 155/2016, esse limite aumentou para R$ 4.800.000,00, mas com vigência a partir de 1º/1/2018, nos termos do art. 11 da mencionada lei complementar;
VI) o § 1º do art. 3º da Lei Complementar 123/2006 dispõe que se considera receita bruta, para fins do disposto no caput do art. 3º, o produto da venda de bens e serviços nas operações de conta própria, o preço dos serviços prestados e o resultado nas operações em conta alheia, não incluídas as vendas canceladas e os descontos incondicionais concedidos;
VII) ou seja, não há previsão para exclusão de qualquer item da receita bruta, a não ser vendas canceladas e descontos incondicionais concedidos;
VIII) a situação das agências de turismo é muito peculiar, pois realizam intermediação na venda e comercialização de passagens, passeios e excursões, bem como a intermediação remunerada na reserva de acomodações em meios de hospedagem, ou seja, a receita que efetivamente é relativa às suas operações é a decorrente das comissões recebidas por essas intermediações;
IX) diferentemente, a Cooperestrada não realiza intermediação, ou seja, não existe um percentual de comissão que receba sobre o valor da carga transportada. Os valores que a cooperativa recebe são os contratados para a prestação de seus serviços, assim como ocorreria se tivesse sido contratada uma sociedade empresária, não podendo ser equiparada às agências de turismo;
Como se vê, não há base legal para q	ue se adote a Taxa de Administração de 15% (quinze por cento) incidente sobre toda a receita bruta, estabelecida no art. 72 do Estatuto da Cooperestrada (peça 56, p. 24) , como sendo a receita bruta da Cooperestrada para fins de enquadramento em empresa de pequeno porte para fins de obtenção da prerrogativa de efetuar lance de desempate.
O §1º do art. 3 da LC 123, de 2006, é cristalino no sentido de que "§ 1º Considera-se receita bruta, para fins do disposto no caput deste artigo, o produto da venda de bens e serviços nas operações de conta própria, o preço dos serviços prestados e o resultado nas operações em conta alheia, não incluídas as vendas canceladas e os descontos incondicionais concedidos" (grifos acrescidos) , não deixando qualquer margem para que se considere a Taxa de Administração como receita bruta. 
Por fim, esclarece que a situação das agências de turismo é bem distinta da Cooperestrada. Para elucidar, transcrevo excerto do voto condutor do Acórdão 1323/2012-TCU-Plenário, relator Ministro Valmir Campelo, verbis:
6. Inicialmente, impõe-se elucidar o conceito de receita bruta para o presente caso. Nos termos do § 1º do art. 3º da Lei Complementar nº 123/2006, "Considera-se receita bruta, para fins do disposto no caput deste artigo, o produto da venda de bens e serviços nas operações de conta própria, o preço dos serviços prestados e o resultado nas operações em conta alheia, não incluídas as vendas canceladas e os descontos incondicionais concedidos"  (destaquei) .
7. Nos termos da Solução de Consulta 31/2011, da Primeira Região Fiscal (DOU de 21/9/2011) , a intermediação na venda e comercialização de passagens individuais ou em grupo, passeios, viagens e excursões, bem como a intermediação remunerada na reserva de acomodações em meios de hospedagem, são operações em conta alheia, da agência de turismo. Nesses casos, a base de cálculo do Simples Nacional é apenas o resultado da operação comissão ou adicional recebido pela agência) - destaquei. 
8. Significa dizer que a receita bruta, no caso de agências de turismo, deve ser calculada tendo por parâmetro as comissões e adicionais recebidos pela agência, e não a receita total das vendas efetuadas.
Como se vê, a intermediação, por parte das Agências de Turismo, na venda e comercialização de passagens individuais ou em grupo, passeios, viagens e excursões, são operações em conta alheia, diferentemente das importâncias recebidas pela Cooperestrada em decorrência das cargas transportadas; ou seja, as receitas obtidas pela Cooperativa são valores recebidos "em conta própria" como contraprestação pecuniária pela prestação de seus serviços; situação bem diversa das Agências de Turismo. 
Da análise da caracterização de fraude à licitação
A Cooperestrada argumenta que se faz necessário o atingimento do resultado para a caracterização da fraude à licitação, sob pena de inocorrer a tipicidade adequada para a aplicabilidade do artigo 46 da Lei 8.443, de 1992.
Informa que "o resultado jamais foi alcançado, na medida em que não houve o comprometimento dos certames e a Recorrente jamais efetivamente gozou dos benefícios da sua declaração para obtenção de benefícios indevidos ou prejudiciais à competitividade nas licitações" e que a "Cooperestrada seria a vencedora do certame de qualquer jeito, tendo ou não se declarado como enquadrada nos requisitos da LC 123/06, pois NÃO FOI PRECISO SE UTILIZAR DESSES BENEFÍCIOS" (p. 8) .
 Aduz que, nos termos do art. 90 da Lei 8.666, de 1993, é indispensável a caracterização do efetivo prejuízo para conferir justa causa à imputação, nos termos dos precedentes do Tribunal Regional Federal da 4ª Região, razão pela qual conclui que, "sem resultado e sem a obtenção de qualquer benefício da fraude, não é possível enquadrá-lo no artigo 46 da Lei n° 8.443 por ausência de tipicidade e/ou chamado de fato atípico" (p. 9) .
Análise
Este Tribunal entende que a caracterização de fraude à licitação não está associada ao seu resultado, ou seja, ao sucesso da empreitada. Configura, em analogia ao direito penal, ilícito de mera conduta, sendo suficiente a demonstração de o fraudador ter praticado simulação para conferir vantagem para si ou para outrem, conforme excertos dos votos condutores dos Acórdão 823/2019-TCU-Plenário, relator Ministro Bruno Dantas; 2549/2019-TCU-Plenário, relator Weder de Oliveira e Acórdão 2233/2019-TCU-Plenário, cujo excerto do voto condutor, proferido pelo Ministro Benjamin Zymler, transcreve-se:
15.Quanto aos argumentos de que a fraude não teria se concretizado, registro que a jurisprudência desta Corte é firme no sentido que o tipo administrativo previsto no art. 46 da Lei 8.443/1992 consiste em ilícito formal ou de mera conduta, sem a necessidade de concretização do resultado (vide Acórdãos Plenário 2.908/2017 e 48/2014) .
16.Assim, a ocorrência de dano ou auferimento de vantagem indevida, não são pressupostos para que se caracterize o ilícito administrativo previsto no art. 46 da Lei 8.443/1992 (vide Acórdãos Plenário 414/2018, 1.230/2017, 1.385/2016 e 2.596/2012) .
17.Na mesma linha, a revogação do certame ou a mera existência da licitante fraudadora não configura impedimento para a aplicação da sanção de declaração de inidoneidade (vide Acórdão 1744/2018-TCU-Plenário) .
18.No caso concreto, constatada a apresentação de atestado falso, está caracterizada por si só a prática de fraude à licitação, de modo a justificar a aplicação da sanção de inidoneidade (vide Acórdãos Plenário 2.677/2014, 27/2013 e 1.334/2012 - Plenário) .
Esse é o entendimento majoritário do Superior Tribunal de Justiça (STJ) , conforme excerto da ementa da decisão proferida no AgRg no REsp 1728967 / RN e publicada no DJe em 7/5/2019, verbis:
AGRAVO   REGIMENTAL   NO   RECURSO   ESPECIAL.   FRAUDE AO CERTAME LICITATÓRIO.  TIPICIDADE.  DANO AO ERÁRIO.  INEXIGIBILIDADE.  1. A orientação dominante desta Corte Superior é no sentido de que o art. 90 da Lei n. 8.666/1993 estabelece um "crime em que o resultado exigido pelo tipo  penal  não  demanda  a  ocorrência  de prejuízo econômico para o poder público, haja vista que a prática delitiva se aperfeiçoa  com  a  simples  quebra  do caráter competitivo entre os licitantes interessados em contratar, ocasionada com a frustração ou com  a  fraude  no  procedimento licitatório" (REsp n. 1.498.982/SC, Rel. Ministro Rogerio Schietti Cruz, 6ª T., DJe 18/4/2016) CRIME DE PECULATO. AUTORIA E MATERIALIDADE. SÚMULA 7 DO STJ.
Assim, entende-se que o crime de fraude à licitação é de mera conduta e independe de resultado. 
Da análise da sobreposição das sanções cominadas pela ECT e pelo TCU caracterização de fraude à licitação 
A Cooperestrada aduz que "o fundamento adotado pelo Ministro Relator em seu voto para a aplicação de declaração de inidoneidade pelo prazo de cinco anos foi de que os Correios não teriam a aplicado qualquer penalidade em desfavor da Recorrente" (p. 9) , porém informa que a ECT, em junho de 2018, impediu-a de licitar pelo prazo de 18 (dezoito) meses e argumenta que "manter a decisão recorrida intacta configura bis in idem" (p. 10) , tendo em vista que duas penalidades com características similares e finalidades iguais, nos termos do Acórdão 1408/2014-TCU-Plenário, aplicável ao presente caso por analogia. 
Assevere, com fundamento na doutrina de Marçal Justen Filho, que não se deve banalizar uma sanção tão severa quando a declaração de inidoneidade de licitação, sobretudo pelo longo prazo de 5 (cinco) anos aplicada, e que este Tribunal deve sopesar "se a empresa será inviabilizada de seu funcionamento, como é o presente caso, pois o impedimento de licitar pelo prazo máximo significa o sepultamento de suas atividades e de centenas de postos de trabalho" (p.11) .
Traz à baila as inovações à Lei de Introdução às Normas de Direito Brasileiro em decorrência do advento da Lei 13.655, de 2018 e do art. 3º do Decreto 9.830, de 2019, para que "este Tribunal leve em consideração a aplicação de penalidade de impedimento de licitar imposta pelos Correios, ocasionando, destarte, no afastamento da sanção aqui imposta, diante da configuração de bis in idem ou na minoração do prazo" (p. 12) , reavaliando as consequências práticas da decisão.
Análise
A Cooperestrada aduz que os Correios, em junho de 2018, aplicou a declaração de inidoneidade de "licitar pelo prazo de 18 meses, conforme comprovante em anexo e se pode constatar do CEIS (Cadastro das empresas inidôneas e suspensas) " (p. 10) , todavia não apresenta o "comprovante em anexo".
Não obstante, constatamos, realmente, que a ECT aplicou a suspensão do direito de licitar e impedimento de contratar com os Correios, pelo período de 18 (dezoito) meses, com fundamento no art. 83 da Lei 8.666, de 1993, tendo como motivo a prestação de declaração falsa para fins de usufruir os benefícios da Lei Complementar 123/2006, em 19 certames licitatórios, conforme extrato do Diário Oficial da União publicado em 15/6/2018 (peça 248) .
Assim, para analisar o pleito de aplicação do entendimento consagrado no Acórdão 1408/2014-TCU-Plenário ao presente caso, faz-se oportuno transcrever excertos do relatório e do voto condutor do decisum, verbis:
RELATÓRIO
 (...) 
38. Desta feita, conforme apontado na resposta à oitiva, a aplicação da penalidade pela CGU não se baseou em mero descumprimento contratual, mas em conduta ilícita praticada nos procedimentos licitatórios em tela.
39. Eventual declaração de inidoneidade pelo TCU, por outro lado, dar-se-ia com fulcro no art. 46 da Lei 8.443/1992, pelo motivo de comprovada fraude à licitação.
40. Entendimentos já proferidos por este Tribunal (Acórdão 1287/2007-TCU-Plenário) e pelo Supremo Tribunal Federal (Petição 3.606/DF) esposam não haver conflito de competência entre os referidos institutos legais quanto à declaração de inidoneidade de empresas licitantes.
41. Isso porque a competência conferida ao TCU emana de sua função como órgão auxiliar do Congresso Nacional no controle externo, enquanto a sanção prevista na Lei 8.666/1993 é aplicada pela própria Administração Pública, como resultado da atividade fiscalizatória decorrente do exercício do controle interno ínsito a cada Poder.
42. Desse modo, assente o argumento de que há independência entre o TCU e a esfera administrativa stricto sensu, não existindo óbice à atuação da Corte de Contas mesmo em situações em que outras instâncias administrativas já tenham atuado.
43. No presente caso, entende-se que a fraude perpetrada pela Conservo ao Pregão Eletrônico 12/2005 e, subsequentemente, ao Pregão Presencial 18/2005, do DNPM, na qual se basearia eventual declaração de inidoneidade imposta por esta Corte de Contas, encontra-se abarcada pela prática dos atos ilícitos que motivaram a sanção aplicada pela CGU.
44. Em que pese tal fato não constituir, em si, impeditivo para a atuação do Tribunal, por se tratar de apenações decorrentes de dispositivos legais distintos e em razão de competências também distintas, há que se ponderar, como já feito nestes autos, que ambas as hipóteses produzem os mesmos efeitos práticos, qual seja, o impedimento da empresa de licitar e contratar com a Administração Pública.
 (...) 
VOTO
 (...) 
4. Após a análise dos esclarecimentos apresentados pela empresa em sede de oitiva, a unidade técnica propôs a rejeição da defesa, mas com o mero arquivamento deste processo, com fulcro no art. 169, inciso V, do Regimento Interno do TCU, tendo em vista que a declaração de inidoneidade  da referida empresa promovida pela Controladoria-Geral da União - CGU produziria os mesmos efeitos visados no Acórdão 1480/2010-TCU-Plenário.
5. Acolho o encaminhamento proposto, incorporando os pareceres técnicos a estas razões de decidir, sem prejuízo de tecer as breves considerações adicionais que se seguem.
6. De fato, não se mostra necessário discutir, nestes autos, a suscitada eventual prescrição da pretensão punitiva administrativa, já que, no mérito, a presente representação resta prejudicada, ante a declaração de inidoneidade da empresa aplicada pela CGU, em face do mesmo objeto, isto é, em face da fraude ao certame, de sorte que a aplicação dessa mesma pena pelo TCU poderia configurar em afronta ao princípio do non bis in idem. (grifos acrescidos) .
Pois bem. Nesse decisum, o TCU deixou assente que não caracteriza bis in idem a aplicação por parte deste Tribunal da declaração de inidoneidade com fundamento no art. 46 da Lei 8.443, de 1992, mesmo que a CGU já tivesse aplicada a penalidade. 
Então, o entendimento majoritário deste Tribunal, consubstanciado nos Acórdãos 1287/2007 e 1408/2014, ambos do Plenário, e do Supremo Tribunal Federal (vide Petição 3.606/DF) é de que não há bis in idem entre sanção do art. 48 da Lei 8.443, de 1992, aplicada pelo TCU, e a aplicada, por órgão integrante da administração pública, com fundamento nos dispositivos da Lei 8.666, de 1993.  
O fato de o TCU, naquele caso concreto, ter considerado não razoável cominar a sanção "uma vez que a empresa, na prática, já se encontra impedida de licitar e contratar com a Administração Pública há mais de cinco", não impede a manutenção da sanção da declaração de inidoneidade pelo prazo máximo de 5 (cinco) anos. 
Da análise da declaração de inidoneidade pelo prazo de 5 (cinco) anos
A Cooperestrada aduz que a declaração de inidoneidade pelo prazo de 5 (cinco) anos feriu os princípios da razoabilidade e proporcionalidade, bem como o art. 22 da Lei 13.655, de 2018 e o Decreto 9.830, de 2019, por ser extremamente excessiva e desarrazoada. 
Aduz, com fundamento em doutrina, que a sanção não foi adequada, porque o comportamento da empresa não gerou qualquer dano efetivo ao erário; não era necessária, pois violou "os direitos daquela em retornar ao mercado público em período curto e pode-se até dizer que "mata" a Cooperativa e a fonte de sustento de todos os seus cooperados" e não foi proporcional em sentido estrito, "já que destoa de casos extremamente perniciosos já deliberados por esta Corte" (p. 14) .
Por derradeiro, a Cooperestrada traz à baila os Acórdão 1677/2018-TCU-Plenário, relator Ministro João Augusto Nardes ; 1797/2014-TCU-Plenário, relator Ministro Aroldo Cedraz; 836/2014-TCU-Plenário, relatora Ministra Ana Arraes; e o Acórdão 3211/2013-TCU-Plenário, relator José Múcio Monteiro, para, ao final, com fundamento na segurança jurídica, na confiança legítima, na boa-fé, na proporcionalidade, na razoabilidade e nos precedentes administrativos, requerer a redução da penalidade de inidoneidade para o prazo de três meses.
Análise
O Exmo. Ministro Bruno Dantas fundamentou o prazo máximo da sanção de inidoneidade em virtude de a Cooperestrada Cooperativa de Transportes e Logística ter apresentado, reiteradamente, declaração de enquadramento nos benefícios da Lei Complementar n° 123/2006 de forma indevida, conforme item 17 do voto condutor do Acórdão 61/2019-TCU-Plenário abaixo transcrito:
17. À Cooperestrada atribuo o prazo de cinco anos para a inidoneidade, tendo em vista a miríade de certames em que incorreu na referida fraude e se sagrou vencedora: Pregões Eletrônicos 14000070 (Contrato 391/2014) , 14000091 (Contrato 395/2014) , 14000107 (Contrato 402/2014) , 14000164 (Contrato 308/2014) , 14000166 (Contrato 311/2014) , 14000179 (Contrato 320/2014) , 14000202 (Contrato 331/2014) , 14000206 (Contrato 334/2014) , 14000212 (Contratos 339 e 340/2014) , 14000224 (Contrato 357/2014) , 14000225 (Contrato 354/2014) , 14000242 (Contrato 381/2014) , 14000249 (Contrato 389/2014) , 14000250 (Contrato 378/2014) , 14000252 (Contrato 383/2014) , 14000258 (Contrato 10/2015) , 15000032 (Contrato 85/2015) , todos da DR/SPM/ECT.
Por derradeiro, transcrevo abaixo excerto dos votos condutores dos decisum deste Tribunal mencionados pela Cooperestrada com o fim de obter a redução do prazo da declaração de inidoneidade, verbis:
11. Por fim, relativamente à dosimetria da penalidade imposta à recorrente, há, de fato, vários precedentes no âmbito deste Tribunal, a exemplo dos Acórdãos nº s 1.797/2014, 740/2014 e 1.853/2014, todos do Plenário, nos quais, em situações similares, houve o abrandamento da pena para as empresas que não tiveram usufruído indevidamente de benefícios com a apresentação de declaração fraudulenta.
12. Consoante constou no voto condutor do citado Acórdão 1797/2014-TCU-Plenário, a ausência de obtenção de vantagem pode ser considerada como "atenuante no juízo a ser formulado pelo relator e pelo colegiado na dosimetria da pena a ser aplicada, quando, aí sim, a proporcionalidade da sanção será determinada em função da culpabilidade da conduta, dos antecedentes da responsável, das circunstâncias e das consequências do delito".
13. Assim sendo e ante o apurado nos autos, julgo acertada a proposta ofertada pela unidade técnica, de provimento parcial ao recurso apresentado, para redução do prazo da penalidade aplicada à empresa Motivo X - Comércio de Mercadorias e Serviços Eireli - EPP para 3 (três) meses.
Com base nessas considerações, acolho o parecer da Secretaria de Recursos e, destarte, VOTO por que seja adotada a deliberação que ora submeto a este Colegiado.  (voto condutor do Acórdão 1677/2018-TCU-Plenário proferido pelo Exmo. Ministro João Augusto Ribeiro Nardes) .
20. Por fim, quanto à penalidade imposta, no caso vertente, visto que a empresa Escribrasil Comercial de Equipamentos Ltda. não foi vencedora do pregão, apesar de ter atuado de maneira fraudulenta, conforme demonstrado tanto nos pareceres da unidade técnica e MP/TCU quanto no presente Voto, entendo da mesma forma que o Parquet, que, como não houve o exaurimento, pode ser dado provimento parcial ao presente pedido de reexame, para redução da pena para três meses.  (voto condutor do Acórdão 1797/2014-TCU-Plenário proferido pelo Exmo. Ministro Aroldo Cedraz) .
13. Não obstante, no que tange à dosimetria da pena, observo que o voto do relator a quo remeteu à jurisprudência firmada em situações supostamente análogas, consubstanciadas nos acórdãos 2.846/2010, 3.228/2010, 588/2011, 3.074/2011 e 206/2013, todos do Plenário. Observo, no entanto, que naqueles casos houve fruição dos resultados das fraudes perpetradas, uma vez que as empresas sagraram-se vencedoras dos certames e receberam pagamentos pelos produtos ofertados.
14. Considerando que, no caso em exame, a interessada não pode usufruir do benefício pretendido porque não venceu o certame, o que minimiza as consequências do ato praticado, é apropriado adequar a dosimetria da pena, reduzindo-a para diferenciá-la daquelas situações equivocadamente mencionadas como paradigmas.  (voto condutor do Acórdão 836/2014-TCU-Plenário proferido pelo Exma. Ministra Ana Arraes
10. No entanto, dissinto do encaminhamento proposto pela Secretaria de Recursos. Conforme destacado na instrução dos autos, o fato de a empresa não ter vencido a licitação bem como ser a primeira vez que responde pelo ocorrido perante o Tribunal não têm o condão de afastar a reprovabilidade de sua conduta, que se consumou no momento em que apresentou documentação falsa, configurando fraude. Por esse motivo, uma vez que a prática delitiva efetivamente ocorreu, não há por que reformar a decisão recorrida.
11. Entendo que a penalidade imposta foi adequada à situação em análise, estando condizente com o artigo 46 da Lei 8.443/1992 e com diversos precedentes dessa Corte, a exemplo dos Acórdãos 206/2013, 1.330/2013 e 1.525/2013, 1.705/2013 e 1.900/2013, do Plenário. As circunstâncias indicadas pela unidade técnica, que podem ser consideradas atenuantes, foram ponderadas na dosimetria da sanção aplicada, que estipulou o prazo de inabilitação por seis meses, enquanto a legislação prevê possibilidade de declaração de inidoneidade por até cinco anos.
 (...) 
13. Não obstante, cedo às ponderações feitas pelo Ministro Raimundo Carreiro durante a sessão, no sentido de considerar como de mínima gravidade a situação e, por conseguinte, reduzir a pena de inidoneidade para três meses.  (voto condutor do Acórdão 3211/2013-TCU-Plenário proferido pelo Exmo. Ministro José Múcio Monteiro) .
Como se vê, nesses decisum, o Tribunal abrandou a sanção em decorrência de as empresas não terem usufruído indevidamente o benefício, por não terem se sagrado vencedoras dos certames.
No presente caso, a Cooperestrada declarou fraudulentamente a condição de EPP em diversos certames licitatórios, tendo celebrado 18 (dezoito) contratos com a Administração Pública Federal, por ter-se sagrado vencedoras daqueles certames, situação bem diversa daqueles precedentes trazidos à tona pela empresa. 
CONCLUSÃO
Não há base normativa para que se adote a taxa de administração de 15% (quinze por cento) incidente sobre toda a receita bruta como sendo a receita bruta da Cooperestrada para fins de enquadramento em empresa de pequeno porte para fins de obtenção do direito de preferência.
O crime de fraude a licitação é de mera conduta e independe de resultado, nos termos da jurisprudência pacífica deste Tribunal de Contas da União e majoritária do Superior Tribunal de Justiça.
 O entendimento majoritário deste Tribunal e do Supremo Tribunal Federal é no sentido de que não há bis in idem entre sanção do art. 48 da Lei 8.443, de 1992, aplicada pelo TCU, e a aplicada, por órgão integrante da administração pública, com fundamento no art. 90 da Lei 8.666, de 1993.
Não há razão de fato e de direito para abrandar a declaração de inidoneidade para participar, pelo prazo máximo de 5 (cinco) anos, de licitações na Administração Pública Federal. No presente caso, a Cooperestrada celebrou 18 (dezoito) contratos com entes federais, razão pela qual os precedentes mencionados pela Cooperestrada não se amoldam ao caso concreto, tendo em vista que neles as empresas não usufruíram do benefício pretendido.
PROPOSTA DE ENCAMINHAMENTO
Diante do exposto, submetem-se os autos à consideração superior (...) , propondo:
a) conhecer do pedido de reexame interposto pela Cooperestrada Cooperativa de Transportes e Logística, com fulcro no art. 48 da Lei 8.443, de 1992 e no art. 286 do RI/TCU, e, no mérito, negar-lhe provimento; e
b) dar ciência da deliberação que vier a ser proferida por esta Corte à Cooperestrada Cooperativa de Transportes e Logística, à Procuradoria da República no Estado de São Paulo, ao Ministério do Planejamento, Desenvolvimento e Gestão e ao Ministério da Transparência e Controladoria-Geral da União e a e à Diretoria Regional de São Paulo Metropolitana, da Empresa Brasileira de Correios e Telégrafos - DR/SPM/ECT.
	É o relatório.

Luciano Elias Reis (OAB/PR 38.577) e Rafael Knorr Lippmann (OAB/PR 38.872), representando a Cooperestrada.

Não atuou.

DENÚNCIA. LICITAÇÃO. PREGÃO. PARTICIPAÇÃO DE COOPERATIVA COM DECLARAÇÃO FALSA DE ATENDIMENTO DOS REQUISITOS LEGAIS PARA FRUIÇÃO DA VANTAGEM DE OFERECER LANCE DE DESEMPATE. APLICAÇÃO DA PENA DE INIDONEIDADE. RECURSO. CONHECIMENTO. NEGATIVA DE PROVIMENTO. A receita bruta de uma cooperativa abrange toda a renda que contabiliza, como pessoa jurídica, em decorrência da prestação de serviços contratados por terceiros não associados. A tipificação do art. 46 da Lei 8.443/1992 não exige que, para aplicação da pena de inidoneidade, haja resultado decorrente da fraude, bastando que o expediente fraudulento tenha comprovadamente existido. Não há violação ao princípio do non bis in idem quando as penas de inidoneidade e suspensão para licitar, previstas no art. 46 da Lei 8.443/1992 e no art. 83, inciso III, da Lei 13.303/2016, são aplicadas em relação ao mesmo substrato fático, pois a primeira contém em si própria os efeitos da segunda, afastando, na prática, a cumulatividade.

DENÚNCIA (DEN)

Na forma do Acórdão 61/2019-TCU-Plenário, a Cooperestrada Cooperativa de Transporte e Logística foi punida com a declaração de inidoneidade para participar, por cinco anos, de licitação na Administração Pública Federal, com base no art. 46 da Lei 8.443/1992, por ter falsamente afirmado, em vários pregões promovidos pelos Correios para contratação de serviços de transporte urbano de carga, estar enquadrada nos parâmetros de receita bruta definidos pelo art. 3º da Lei Complementar 123/2006, condição que lhe daria a vantagem de desempatar os certames, nos termos do art. 44 do mesmo normativo.
2.	A título de esclarecimento, transcrevo parte dos dispositivos da referida lei complementar acima citados, na redação atual:
Art. 3º Para os efeitos desta Lei Complementar, consideram-se microempresas ou empresas de pequeno porte, a sociedade empresária, a sociedade simples, a empresa individual de responsabilidade limitada e o empresário (...) , desde que:
I - no caso da microempresa, aufira, em cada ano-calendário, receita bruta igual ou inferior a R$ 360.000,00 (trezentos e sessenta mil reais) ; e
II - no caso de empresa de pequeno porte, aufira, em cada ano-calendário, receita bruta superior a R$ 360.000,00  (trezentos e sessenta mil reais) e igual ou inferior a R$ 4.800.000,00 (quatro milhões e oitocentos mil reais) .
§ 1º Considera-se receita bruta, para fins do disposto no caput deste artigo, o produto da venda de bens e serviços nas operações de conta própria, o preço dos serviços prestados e o resultado nas operações em conta alheia, não incluídas as vendas canceladas e os descontos incondicionais concedidos.
 (...) 
Art. 44.  Nas licitações será assegurada, como critério de desempate, preferência de contratação para as microempresas e empresas de pequeno porte.
§ 1º Entende-se por empate aquelas situações em que as propostas apresentadas pelas microempresas e empresas de pequeno porte sejam iguais ou até 10% (dez por cento) superiores à proposta mais bem classificada.
§ 2º Na modalidade de pregão, o intervalo percentual estabelecido no § 1º deste artigo será de até 5% (cinco por cento) superior ao melhor preço.
3.	Agora, em sede de recurso, a Cooperestrada insurge-se contra a sanção, com os seguintes argumentos, resumidamente: i) a receita bruta (faturamento) da cooperativa deve se limitar à taxa de administração de 15% que recebe sobre o resultado dos negócios com não associados; ii) não obteve, na prática, vantagem indevida, pois venceu as licitações sem precisar do lance de desempate, fato que retiraria a tipicidade legal da sua conduta para efeito da pena aplicada; iii) no máximo, o prazo da pena deveria ser de três meses, segundo precedentes do TCU para situações similares; iv) o prazo de cinco anos seria ofensivo aos princípios da razoabilidade e proporcionalidade; e v) a aplicação da pena pelo TCU configuraria bis in idem, uma vez que os Correios já a tornaram impedida de licitar por 18 meses.
4.	Ao examinar tais argumentos, a Serur pondera que i) a consideração da receita bruta apenas como a taxa de administração não encontra respaldo legal, a teor do art. 3º, § 1º, da LC 123/2006; ii) a tipicidade do art. 46 da Lei 8.443/1992 independe de ter havido proveito com a fraude à licitação; iii) a inidoneidade pelo prazo de cinco anos foi justificada por ter a cooperativa feito declaração falsa em 17 licitações dos Correios; e iv) a posição majoritária do TCU é de que a aplicação das penas de impedimento de licitar pelo TCU e pela Administração contratante, para o mesmo caso, não representa bis in idem. Em consequência, a unidade técnica propõe que seja negado provimento ao recurso.
5.	Manifesto-me em concordância com a proposta da Serur. Apenas julgo pertinente acrescentar fundamentos à sua proposta de rejeição do apelo.
6.	Com relação ao ponto em que defende que a taxa de administração (15%) constitui a verdadeira receita da cooperativa, a recorrente afirma que o restante (85%) do produto arrecadado com a venda de serviços a terceiros não lhe pertence, visto que é, por obrigação legal, transferido a fundos ou distribuído entre os cooperados. Sustenta que uma cooperativa deve ser encarada assim como uma agência de turismo, que só se remunera de comissões.
7.	Não há como acolher a tese, pelos motivos que passo a discorrer.
8.	Embora a LC 123/2006 trate especificamente do estatuto das microempresas e empresas de pequeno porte, inclusive com vedação de sua aplicação em prol de cooperativas, salvo as de consumo (inciso VI do § 4º do art. 3º) , a Lei 11.488/2007 acabou por estender a estas, indistintamente, grande parte dos benefícios inerentes àquelas firmas, entre os quais a preferência para desempate de licitação, contanto que atendidos os limites de receita bruta, conforme o art. 34 (grifo acrescido) :
Art. 34.  Aplica-se às sociedades cooperativas que tenham auferido, no ano-calendário anterior, receita bruta até o limite definido no inciso II do caput do art. 3º da Lei Complementar no 123, de 14 de dezembro de 2006, nela incluídos os atos cooperados e não-cooperados, o disposto nos Capítulos V a X, na Seção IV do Capítulo XI, e no Capítulo XII da referida Lei Complementar.
9.	Uma cooperativa pode prestar serviços diretamente para os seus associados, a exemplo de tarefas administrativas ou intermediação de trabalho, chamados de atos cooperados, ou prestar serviços para não associados, em nome próprio, ainda que se atribua a execução aos seus membros, os quais são definidos como atos não-cooperados.
10.	Note-se que o art. 34 da Lei 11.488/2007 é claríssimo em dizer que a receita bruta da cooperativa compreende o faturamento com qualquer atividade sua, com a inclusão dos atos não-cooperados.
11.	Significa, então, que a receita bruta da cooperativa abrange, sem dúvida, toda a renda que contabiliza em decorrência de contratos de prestação de serviços assinados por ela com terceiros, como acontece nos seus negócios com os Correios.
12.	Cabe mencionar que esse entendimento está em consonância com a decisão do Supremo Tribunal Federal no julgamento do RE 599.362/RJ (Relator, Ministro Dias Toffoli) , de 6/11/2014, concernente a cooperativa de trabalho, tal como a ora recorrente, do qual reproduzo trecho da ementa:
5. (...) a cooperativa de trabalho, na operação com terceiros - contratação de serviços ou vendas de produtos - não surge como mera intermediária de trabalhadores autônomos, mas, sim, como entidade autônoma, com personalidade jurídica própria, distinta da dos trabalhadores associados.
6. Cooperativa é pessoa jurídica que, nas suas relações com terceiros, tem faturamento, constituindo seus resultados positivos receita tributável.
13.	Desse modo, não importa a destinação que é dada ao faturamento obtido pelas cooperativas (seja para fundos, associados, taxa de administração) , pois, de acordo com o decidido pelo STF, "elas são indistintas de outras sociedades enquanto não praticam atos cooperativos" (isto é, enquanto praticam atos não-cooperativos) . Funcionam, nessas hipóteses, como empresas, conquanto não persigam o lucro.
14.	Em arremate, ao contrário do que a Cooperestrada alega, o certo é que "as receitas auferidas por cooperativa em razão de realização de negócios com terceiros não associados constituem faturamento da própria pessoa jurídica", como assentado pelo Tribunal Regional Federal da 2ª Região, no julgamento dos Embargos de Declaração na Apelação Cível 0026749-12.2005.4.02.5101, em 10/9/2019 (Relatora, Juíza Federal Carmen Sílvia Lima de Arruda) .
15.	Vale registrar ainda que, se fosse negado que o montante de pagamentos contratuais recebidos pelas cooperativas constituísse faturamento seu e se fosse considerado como tal apenas a taxa de administração que cobram dos cooperados, haveria uma vantagem descomunal em favor dessa espécie de figura associativa (que já usufrui de tratamento tributário diferenciado) em comparação com as firmas empresariais, mesmo as micros e pequenas, circunstância que me parece extrapolar a proteção legal que merecem.
16.	Por último, a pretensa equiparação das cooperativas às agências de turismo, especificamente quanto à intermediação de serviços, não tem validade. As agências adquirem serviços de terceiros (transporte e hospedagem) por conta e em nome também de terceiros, seus clientes, como delegatárias, sendo, por isto, remuneradas na forma de comissões, pagas por estes, ou taxas, descontadas dos fornecedores. As agências são, efetivamente, um elo entre pessoas absolutamente distintas (passageiros/hóspedes e transportadores/hotéis) . De outro modo, as cooperativas agem em nome próprio como contratadas diretas para a prestação dos serviços, que são internamente executados pelos seus associados, e não fornecidos por terceiros. O conjunto de associados é a própria cooperativa, de maneira que a relação com o contratante dos serviços é apenas bilateral.
17.	No que se refere ao argumento da recorrente de que não exerceu, na prática, a preferência no desempate de propostas nas licitações dos Correios, uma vez que em todos os casos já era a detentora do lance mais baixo, também não o vejo como suficiente para afastar a pena de inidoneidade cominada pelo TCU com base no art. 46 da Lei 8.443/1992.
18.	De acordo com o citado dispositivo, "Verificada a ocorrência de fraude comprovada à licitação, o Tribunal declarará a inidoneidade do licitante fraudador para participar, por até cinco anos, de licitação na Administração Pública Federal."
19.	Como se percebe, o tipo legal, de natureza administrativa, não exige que haja resultado decorrente da fraude. Basta que o expediente fraudulento esteja comprovado, como concretamente está, na medida em que a Cooperestrada se apresentou, todas as vezes, como habilitada a se valer da preferência, quando na verdade não era. Assim tem entendido reiteradamente o TCU, nos moldes dos julgados indicados pela unidade técnica.
20.	Diversamente, o fato típico do crime de frustração ou fraude ao caráter competitivo do procedimento licitatório, previsto no art. 90 da Lei 8.666/1993 e invocado analogicamente pela recorrente, contém outros elementos obrigatórios à configuração do ilícito, como a prova do "intuito de obter, para si ou para outrem, vantagem decorrente da adjudicação do objeto da licitação", desnecessária para a sanção administrativa.
21.	Portanto, as prescrições do art. 46 da Lei 8.443/1992 e do art. 90 da Lei 8.666/1993 não se confundem, até porque são muito diferentes o âmbito de aplicação, as consequências que geram e as pessoas a quem se dirigem: um com punição administrativa restritiva da atividade da pessoa jurídica; outro com pena criminal restritiva da liberdade da pessoa física (detenção) , além de multa.
22.	Quanto ao argumento de ser excessivo o prazo de cinco anos estipulado na decretação de inidoneidade da Cooperestrada, a particularidade da situação impede de acatá-lo. É que a cooperativa agiu com fraude não em um único certame, mas, segundo o Relator da deliberação recorrida, teriam sido 17 pregões dos Correios com falsa declaração de beneficiária da vantagem do desempate. Decorreu daí o justificado agravamento da pena.
23.	Observo que os Correios apontaram 19 licitações em que a Cooperestrada agiu com fraude, conforme os "Avisos de Suspensão" publicados no Diário Oficial da União (peça 248) . Assim, se admitido o prazo de inidoneidade de três meses, que o TCU tem imputado nos casos em que não há obtenção de proveito da fraude, como asseverado pela recorrente, a pena proporcional para as 19 licitações seria de 57 meses, ou seja, praticamente cinco anos, na esteira do decidido pelo Acórdão 61/2019-TCU-Plenário.
24.	Enfim, acerca da alegada violação ao princípio do non bis in idem, em face das sanções aplicadas, com base nas mesmas fraudes, pelos Correios e pelo TCU, mais uma vez nego razão à recorrente.
25.	De fato, pelo que se lê dos "Avisos de Suspensão", os Correios puniram a Cooperestrada com a pena de "suspensão temporária de participação em licitação e impedimento de contratar com a entidade sancionadora", assim prevista no art. 83, inciso III, da Lei 13.303/2016 (Lei das Estatais) , devido, segundo a empresa pública, à "prestação de declaração falsa para fins de usufruir os benefícios da Lei Complementar 123/2006" nos pregões que indica (peça 248) , que se combina com o disposto no art. 84, inciso II, daquela lei.
26.	Por força da Lei 13.303/2016, expressamente, a sanção cominada pelos Correios, pelo prazo de 18 meses, tão somente impede a participação da Cooperestrada nas contratações da própria empresa pública, enquanto a pena imposta pelo TCU com esteio na Lei 8.443/1992, por cinco anos, tem abrangência ampla, não permitindo que a cooperativa concorra em nenhuma licitação da Administração Pública Federal Direta e Indireta.
27.	Pode-se então dizer que, na prática, a pena decidida pelo TCU, embora tenha o mesmo substrato fático, absorve ou substitui a dos Correios, anulando seus efeitos, porque os inclui no seu campo de restrição. Não há duplicidade no sentido da acumulação de penas, mas aumento de gravidade de uma em relação a outra, naturalmente cabível no exercício da competência legal do Tribunal.
	Diante do exposto, voto por que o Tribunal adote o acórdão que submeto a este Colegiado.
TCU, Sala das Sessões Ministro Luciano Brandão Alves de Souza, em 12 de fevereiro de 2020.
VITAL DO RÊGO 
Relator